【裁判字號】    97,消債更,985
【裁判日期】    980205
【裁判案由】    更生
【裁判全文】
臺灣桃園地方法院民事裁定           97年度消債更字第985號
聲  請  人
即  債務人  甲○○
上列當事人因消費者債務清理事件聲請更生，本院裁定如下：
    主  文
更生及保全處分之聲請均駁回。
聲請費用由聲請人負擔。
    理  由
一、按債務人與金融機構協商成立者，不得聲請更生或清算，但
    因不可歸責於己之事由，致履行顯有重大困難者，不在此限
    ；本條例施行前，債務人依金融主管機關協調成立之中華民
    國銀行公會會員，辦理消費金融案件無擔保債務協商機制與
    金融機構成立之協商，準用前項之規定，消費者債務清理條
    例第151 條第5 項、第6 項分別定有明文。又聲請更生或清
    算不合程式或不備其他要件者，法院應以裁定駁回之，但其
    情形可以補正者，法院應定期間先命補正，同條例第8 條亦
    定有明文。次按，依債務人與金融機構協商成立者，除非因
    不可歸責於己之事由，致履行顯有重大困難，否則不得聲請
    更生或清算，清償者債務清理條例第151 條第5 項規定意旨
    甚明。是債務清償方案成立後，固由債務人按其條件履行，
    惟需於其後發生情事變更，在清償期間收入或收益不如預期
    ，致該方案履行困難甚或履行不能，因不可歸責於己，始能
    聲請更生或清算。此項規定旨在避免債務人任意毀諾已成立
    之協商，濫用更生或清算之裁判上債務清理程序，蓋以債務
    清償方案係經當事人行使程序選擇權所為之債務清理契約，
    債務人應受該成立之協議所拘束。債務人既已與金融機構協
    商成立，如認該協商方案履行有其他不適當情形，自仍應再
    循協商途徑謀求解決。又按，法院認為必要時，得定期命債
    務人據實報告更生聲請前2 年內財產變動之狀況，並對於前
    條所定事項補充陳述、提出關係文件或為其他必要之調查。
    債務人經法院通知到場而不為真實之陳述，或拒絕提出關係
    文件或為財產變動狀況之報告，應駁回更生之聲請。同條例
    第44條、第46條亦有明文，前開條文立法理由在於更生程序
    係為保護有更生誠意之債務人而設，如其不配合法院為其協
    力行為，即足認其欠缺清理債務之誠意，且無聲請更生之真
    意，自無加以保護之必要，故明定法院得駁回更生之聲請，
    合先敘明。
二、本件聲請更生意旨略以：聲請人有不能清償債務情事，前已
    提出債權人清冊，以書面向最大債權金融機構台新國際商業
    銀行股份有限公司（下稱台新商銀）請求共同協商債務清償
    方案，於民國95年間協商成立並約定每月償還新臺幣（下同
    ）59,294元，然因聲請人之父親於民國79、80年間罹有重病
    ，聲請人僱請看護照顧，至80年間父親過世，聲請人因花費
    龐大醫療費用而開始負債。之後子女陸續出生，加重聲請人
    之負擔，在高額循環利息壓迫下，債務迅速累積。於88年間
    投資股票市場，又因不諳理財再虧損200 萬元，累積無擔保
    債務達4,743,502 元，聲請人雖於95年7 月間與債權銀行協
    商成立，惟聲請人每月薪平均為72,728元，扣除每月需繳之
    房屋貸款4,862 元及一家妻小生活基本開支，實無力負擔協
    商金額，故陸續向家人親友借款已繳納16期，但終因親友金
    援中斷而無力再繳納每月協商款項，且配偶並無收入，致履
    行有重大困難，故毀諾實屬不可歸責於己，且其無擔保或無
    優先權之債務總額未逾1,200 萬元，復未經法院裁定開始清
    算程序或宣告破產，自仍得聲請更生云云。
三、又按，消費者債務清理條例立法意旨，乃在幫助陷於經濟上
    困境之債務人，得藉由更生或清算程序，走出經濟困境，避
    免走向絕路，實現憲法所保障之生命權，其並非在幫助債務
    人保持其舊有之生活水平，或幫助債務人履行其法定扶養義
    務。因此在考量所謂之「生活必要性支出」，自以維持一般
    人最低生活水平所需為準，而在扶養費支出之考量，亦應以
    實際上確有受扶養必要之支出為準，其與法定扶養義務自當
    加以區別。關於本件聲請人與金融機構成立之協商，有何因
    不可歸責於己之事由，致履行顯有重大困難乙節，經查，聲
    請人係於95年7 月3 日與台新商銀依前述協商機制而成立債
    務協商，將聲請人之債務分80期，依零利率，按月清償59,2
    94元，聲請人並履行該清償方案16期等情，業據聲請人到庭
    陳述明確，並提出該協議書附卷可稽，堪認屬實。次查，聲
    請人於上開95年協商時之薪資平均月薪為72,728元，迄今均
    無變動，之所以毀諾是因協商金額太高，繳不起，並無其他
    特別情事發生等語，亦據聲請人到庭陳述綦詳，則依聲請人
    上開所述，其於毀諾時之每月收入並未減少，又無不可歸責
    於己之事由發生，而致不能履行原協商方案，已與前述債務
    人與金融機構協商成立後，得再行聲請更生之要件，有所未
    合。又本件聲請人固然陳述協商條件之嚴苛，及該條件對聲
    請人之影響，但該協商條件既然係由聲請人與最大債權銀行
    雙方協議所達成，在客觀事實並未有顯著變動之下，上述情
    事核屬聲請人在協商時可得預見，據以評估可否履行協商條
    件之事實，且依聲請人已依約履行16期之情以觀，聲請人所
    謂「協商金額過高繳不起」云云，難信屬實，仍與「不可歸
    責於己之事由致履行顯有重大困難」之要件不符。再查，聲
    請人雖於聲請狀內載明每月必要支出為41,862元，其細項為
    膳食費6,000 元、扶養教育費27,000元、房貸支出4,862 元
    、生活用品及電話費2,500 元、水電費1,500 元等情，並提
    出地籍謄本、存摺、全戶戶籍謄本、財政部國稅局95年度所
    得稅所得資料清單計財產歸屬清單、水電瓦斯費繳費單、96
    年9 月3 日房屋租賃契約、子女學費繳費單等影本各乙件為
    證。惟聲請人於本院97年12月17日行訊問程序時自陳每月支
    出金額含扶養費用在內僅26,828元等語，與聲請人所提「財
    產及收入狀況說明書」顯然有異，聲請人提起本件聲請時，
    亦有不實陳述之情。復查，本件最大債權銀行台新商銀於本
    院97年12月17日行訊問程序時，表明願依銀行公會決議「個
    別一致性協商方案」之內容，就聲請人所負欠之所有無擔保
    債務提供180 期、零利率之償債方式，依該償債方式計算結
    果，聲請人每月僅須負擔23,608元，另聲請人如選擇二階段
    之清償方案，每月則僅須負擔18,050元等語，而聲請人雖以
    無法接受云云置辯，惟上開180 期、零利率之償債方式與聲
    請人先前於95年7 月間成立之協商條件相較結果，聲請人每
    月應負擔之清償款項已大幅降低35,686元，已足支應聲請人
    每月必要生活支出26,828元，且尚餘甚多，堪認聲請人就上
    開償債方式顯有負擔及履行之能力，揆諸前揭說明，協商成
    立之門檻既已降低，聲請人仍拒絕協商，難認聲請人確有償
    債及履行更生方案之誠意，並非聲請人有不可歸責於己之事
    由導致無法達成協商。綜上，聲請人未舉證證明其有何不可
    歸責於己之事由，致履行所成立之還款協議顯有重大困難，
    是其聲請本件更生，自未符合上開消費者債務清理條例第15
    1 條第5 項、第6 項所規定之要件，且該要件之欠缺又屬無
    從補正，依前揭說明，自應駁回其更生之聲請。
四、又本件未符合更生聲請要件，應予駁回其更生聲請，業如前
    述，是聲請人一併聲請本院應對其財產予以保全處分，即無
    必要，應併予駁回，爰裁定如主文所示。
中    華    民    國    98    年    2     月    5     日
                    民事第一庭  法  官  范明達
上為正本係照原本作成
如不服本裁定，應於裁定送達後10日內，以書狀向本院提出抗告
，並繳納抗告費新臺幣1千元
中    華    民    國    98    年    2     月    6     日
                                書記官  張豐松


司法院資訊處製作；財團法人民間司法改革基金會備份。
